【裁判字號】    91,訴,625
【裁判日期】    920409
【裁判案由】    勞保
【裁判全文】
臺北高等行政法院判決                              九十一年度訴字第六二五號
                              .
    原      告  甲○○
    被      告  勞工保險局
    代  表  人  廖碧英總經理.
    訴訟代理人  乙○○
                丙○○
右當事人間因勞保事件，原告不服行政院勞工委員會中華民國九十年十一月十五日（
發文：九十年十二月十二日台九十勞訴字第○○○七八四三號）訴願決定，提起行政
訴訟，本院判決如左：
    主  文
原告之訴駁回。
訴訟費用由原告負擔。
    事  實
一、事實概要：原告以桃園縣理髮業職業工會為投保單位，參加勞工保險（下稱勞保
    ）為被保險人，因右側脛骨上端巨大巨細胞瘤，活動度受限，於民國（下同）八
    十九年八月十四日向被告申請普通疾病殘廢給付。詎被告於八十九年八月二十五
    日以八九保給字第六○五○九八五號函否准（下稱原處分）。原告不服，向勞工
    保險監理委員會申請審議，亦經該委員會於九十年一月十九日以八九保監審字第
    五六八三號審定書駁回，提起訴願，亦經行政院勞工委員會訴願決定駁回，遂提
    起本件行政訴訟。
二、兩造聲明：
  (一)原告於言詞辯論期日未到場，依其起訴狀及補充狀之聲明為：
    1.訴願決定、爭議審定及原處分均撤銷。
    2.命被告依勞工保險殘廢給付標準表第七等級四百四十日之殘廢標準予現金給付
      。
    3.訴訟費用由被告負擔。
  (二)被告聲明：如主文所示。
三、兩造之爭點：
    原告右下肢遺存之障害，是否適合於勞保殘廢給付標準表規定之第一百三十二項
    、第一百四十五項、第一百四十三項或第一百四十七項等關於下肢機能障害之項
    目？如否，原告身體遺存障害之殘廢程度得否比照同表所定之身體障害狀態，定
    其殘廢為第七等級或其他等級？
  (一)原告主張之理由：
    1.原告所患部位是在脛骨上端的骨瘤，並非是膝關節上，因此不能以關節的活動
      度來作為評定殘廢等級的標準。但是原告事實上右下肢是遺存顯著運動障礙，
      已不能再繼續從事自小習藝的理髮工作，需長時間站立，右下肢無法承受壓力
      ，痛的受不了。原告自小聾啞，並領有殘障手冊，理髮工作不能做，粗重的工
      作也不能做，主治醫師並且開立診斷書上說明：「仍感痛、不適合走、不適合
      做粗重工作」；生活頓時陷入困境，卻苦於無力可施‧‧‧勞工保險的殘廢給
      付，大都以工作狀況來作為衡量給付的標準，我現在正面臨工作上的困境，因
      為右下肢的顯著障害，無法正常工作，收入不穩定等，若非真實，誰會願意如
      此？勞工保險條例（下稱勞保條例）第五十五條第六款規定，被保險人身體遺
      存障害，不適合殘廢給付標準表所訂之各項目，得衡量其殘廢程度，比照同表
      所訂之身體障害狀態，定其殘廢等級。原告的情況可適用比照第七級的遺存顯
      著運動障礙，只能從事輕便工作辦理；如勞保被保險人戴明金的案例即是。為
      何被告卻一直執意的要以關節喪失生理運動範圍來作為唯一評定的標準呢？勞
      工真正遇到因為身體障害，影響工作收入的事故，此時不發揮勞保條例第一條
      ：「保障勞工生活，促進社會安全」的立法精神，更待何時？真正遇到該給付
      的卻不予給付，則勞工的權益，勞保的意義和功能何在？
    2.綜上所述，原告已符合比較認殘的條件，適用第七等級的殘廢標準，依法應核
      付原告四百四十日的殘廢現金給付才是。
    3.綜觀被告等各行政機關所持之理由，內容都很單純，總結一句就是：「據勞工
      保險殘廢診斷書載，右脛骨骨瘤關節僵硬，生理活動度零至一百度，經審查並
      未達喪失正常生理運動範圍三分之一以上，核定所請殘廢給付不予給付。」對
      於原告所提應依勞保條例五十五條的規定，比照適用第七等級殘廢給付的說明
      ，皆沒有充分理由回應，仍然依照原處分的說詞：「未達勞工保險殘廢給付標
      準表所定『運動障礙』程度，不符合請領殘廢給付之要件，不予給付。」換句
      話說，上述的行政機關公文書函裡，對於原告所主張的比較認殘，完全沒有作
      出反證的說明和答辯。審定書理由內載略：「至申請審議主張應按第七等級給
      付乙節，惟經本會審查，依卷附殘廢診斷書，李君巨大細胞瘤術後右膝活動度
      一○○度，並未喪失膝活動度之三分之一以上，所患並不符合殘廢給付標準。
      」訴願決定書內雖說明有專科醫師審查意見表附原審定卷可稽，仍然是以：「
      術後右膝活動度一百度，並未喪失膝活動度之三分之一以上，勞工保險局不以
      殘廢給付為合理。」作為審核的依據。原處分及答辯狀，仍然只見按關節活動
      範圍未達喪失生理運動範圍三分之一以上未達勞工保險殘廢給付標準表所定「
      運動障害」之程度，不符合請領的規定。由此可見被告對於原告所依據的下肢
      系列附註五之(二)的說明：「全部神經或多數之神經麻痺時，比照上肢附註五運
      動神經障害之(三)規定審定之。」上肢附註五運動神經障害之(三)是規定：全部神
      經或多數之神經麻痺時，得按其引起自動運動障害之程度與範圍，參考同一上
      肢「喪失機能」或「顯著運動障害」定之。由此可見，被告等機關，都只在原
      告右膝關節活動度一百度，未達喪失三分之一以上生理運動範圍，不符「運動
      障害」之程度上審定，並無充分理由反證原告所主張不合請領的條件。
    4.那麼原告所主張、依據的是否確實、存在？對於此有以下幾點說明：
      (1)原告所主張是依勞保條例五十五條第六款的理由，被告從無否認有這樣的規
        定。舉戴明金的案例於下：被告於九十年四月四日九十保給字第六○二一八
        七○號函原先也是於說明(三)載略：「台端申請殘廢給付案，據台大醫院出具
        之殘廢診斷書載，右膝活動範圍零至一二○度，活動範圍未達喪失生理運動
        範圍三分之一以上‧‧‧所請殘廢給付應不予給付。」結果後來被告於九十
        年八月二十七日九十保給字第六○四五一○八號函說明二載略：「台端申請
        殘廢給付案，經本局據台大醫院九十年三月十日出具之殘廢診斷書重新審查
        ，台端殘廢程度符合殘廢給付標準表綜合審查第九等級。依勞工保險條例第
        五十五條第一款應發給四二○日職業傷害殘廢給付‧‧‧。」戴君明金先生
        也是未達喪失生理運動範圍三分之一以上殘廢程度，仍然適用勞保條例第五
        十五條的規定，是已知的事實。
      (2)據新永和醫院的殘廢證明書載：「原告為右脛上端的巨大巨細胞瘤於八十九
        年一月二十八日手術治療及骨泥填塞。」傷病名為「巨大巨細胞瘤」，可見
        脛骨上端因為巨大巨細胞瘤手術切除後，骨頭就有巨大部份的空缺產生，所
        以必需填上骨泥保護右脛是真實，之後醫生於八十九年十月二十一日開立乙
        種證明書認為原告不適合做粗重工作及不適合走也是真實。原告因為右脛骨
        有巨大部份的空缺產生，空缺部份無神經比神經麻痺更嚴重，所以殘廢標準
        給付表下肢系列的附註五之(二)說明，多數之神經麻痺時，比照上肢附註五運
        動神經障害之(三)規定審定之。上肢附註五之(三)說明略以：多數之神經麻痺時
        ，得按其引起自動運動障害之程度與範圍，適用「顯著運動障礙」定之。實
        際生活裡，原告原本聾啞，自小習藝從事的理髮業，因為不能長期站立，目
        前無法做，粗重的工作也不宜，只能從事輕便工作，謀職受限，相當不易，
        收入不穩也是事實。由上述，不就充分說明原告右下肢遺存「顯著運動障礙
        ，只能從事輕便工作」，可依勞保條例第五十五條六款的規定，比照適合第
        七等級殘廢的具體事實嗎？
  (二)被告主張之理由：
    1.按「被保險人因普通傷害或罹患普通疾病，經治療終止後，如身體遺存障害，
      適合殘廢給付標準表規定之項目，並經保險人自設或特約醫院診斷為永久殘廢
      者，得按其平均月投保薪資，依同表規定之殘廢等級及給付標準，一次請領殘
      廢補助費，‧‧‧。被保險人領取普通傷病給付期滿，或其所患普通傷病經治
      療一年以上尚未痊癒，如身體遺存障害，適合殘廢給付標準表規定之項目，並
      經保險人自設或特約醫院診斷為永不能復原者，得比照前項規定辦理。」勞保
      條例第五十三條定有明文。另依勞保殘廢給付標準表下肢機能障害欄附註二規
      定：下肢之機能障害之審定，參照上肢之各項規定；又該表上肢機能障害欄附
      註三規定：以生理運動範圍，作審定關節機能障害之標準，規定如下：「喪失
      機能」，係指關節完全強直或完全麻痺狀態者；「顯著運動障害」，係指喪失
      生理運動範圍二分之一以上者「運動障害」，係指喪失生理運動範圍三分之一
      以上者。本件原告以右脛骨瘤關節僵硬向被告申請普通傷病殘廢給付，據新永
      和醫院八十九年八月三日出具之勞工保險殘廢診斷書載右脛骨瘤關節僵硬，生
      理活動度○至一○○度（即伸：○度，曲：一○○度），經被告審查並未達喪
      失正常生理運動範圍三分之一以上（按：正常膝關節生理運動範圍為一三五至
      一四五度）。被告乃核定所請殘廢給付不予給付。原告不服，先後分別向勞工
      保險監理委員會及行政院勞工委員會，申請爭議審議及提起訴願，均遭駁回。
    2.原告訴稱其所患符合勞保條例第五十五條第六款規定，應比照適用第七等級給
      予給付云云。查原告所患並未達勞工保險殘廢給付標準表所定「運動障害」之
      程度，是依法不構成請領殘廢給付之規定，故不適用上述規定。
    理  由
一、本件原告經受合法通知，未於言詞辯論期日到場，核無行政訴訟法第二百十八條
    準用民事訴訟法第三百八十六條各款所列情形，爰併準用民事訴訟法第三百八十
    五條第一項前段規定，依被告之聲請，由其一造辯論而為判決。
二、原告起訴主張：原告係勞保之被保險人，因罹患右側脛骨上端巨大巨細胞瘤，經
    治療終止後，右下肢遺存顯著運動障害，不能從事原理髮工作，於八十九年八月
    十四日向被告申請普通疾病殘廢給付，詎被告罔顧勞保條例第五十五條第四款之
    規定否准之，經申請審議及提起訴願，均遭駁回，為此提起本訴云云。
三、被告則以：依新永和醫院出具之勞保殘廢診斷書載原告右脛骨瘤關節僵硬，生理
    活動度○至一○○度（即伸：○度，屈曲：一○○度），經被告審查並未達喪失
    正常生理運動範圍三分之一以上（按：正常膝關節生理運動範圍為一三五至一四
    五度）乃否准之等語置辯。
四、本件兩造不爭原告係勞保之被保險人，原告罹患右側脛骨上端巨大巨細胞瘤，經
    治療終止後，右側脛骨遺存障害，生理活動度○至一○○度（即伸：○度，屈曲
    ：一○○度），並有勞保給付申請書及新永和醫院出具之勞保殘廢診斷書附於原
    處分卷可稽，堪信為真實。
五、按被保險人因普通傷害或罹患普通疾病，經治療終止後，如身體遺存障害，適合
    殘廢給付標準表規定之項目，並經保險人自設或特約醫院診斷為永久殘廢者，得
    按其平均月投保薪資，依同表規定之殘廢等級及給付標準，一次請領殘廢補助費
    。勞保條例第五十三條第一項定有明文。又勞保殘廢給付標準表第一百三十二項
    規定：一下肢遺存顯著運動障害者，給付標準為四百四十日；第一百四十五項規
    定：一下肢遺存運動障害者，給付標準為二百八十日；第一百四十三項規定：一
    下肢三大關節中，有一大關節遺存顯著運動障害者，給付標準為一百六十日；第
    一百四十七項規定：一下肢三大關節中，有一大關節遺存運動障害者，給付標準
    為六十日。是本件之爭執，首在於原告右下肢遺存之障害，是否適合於上開各項
    目？茲分述如下：
  (一)按何謂一下肢遺存顯著運動障害，勞保殘廢給付標準表關於下肢機能障害欄附註
    二規定：下肢之機能障害「喪失機能」、「顯著運動障害」、「運動障害」之審
    定，參照上肢之各該項規定。又該表上肢機能障害欄附註三規定：一上肢遺存顯
    著運動障害」，係指一上肢各關節遺存顯著運動障害，如左列情況者：(一)一上肢
    三大關節均遺存顯著運動障害，及該五指均喪失機能者。(二)一上肢三大關節均遺
    存顯著運動障害者。參照上開規定，一下肢遺存顯著運動障害，應係指一下肢各
    關節遺存顯著運動障害，如左列情況者：(一)一下肢三大關節均遺存顯著運動障害
    ，及該五趾均喪失機能者。(二)一下肢三大關節均遺存顯著運動障害者。原告右下
    肢遺存之障害在右側脛骨，顯與上開一下肢遺存顯著運動障害標準不合。
  (二)再按何謂一下肢遺存運動障害，依前說明，其審定亦應參照殘廢給付標準表上肢
    之各該項規定。查關於何謂一上肢遺存運動障害，上肢機能障害欄並無直接之規
    定，惟參照附註一「一上肢喪失機能」及附註二「一上肢遺存顯著運動障害」之
    規定，均係指一上肢三大關節均遺存障害而言，是一上肢遺存運動障害，應係指
    一上肢三大關節均遺存運動障害而言。參照上開規定，一下肢遺存運動障害，自
    係指一下肢三大關節均遺存運動障害而言。原告右下肢遺存之障害在右側脛骨，
    亦顯與上開一下肢遺存運動障害標準不合。
  (三)又按何謂一大關節遺存顯著運動障害或遺存運動障害，依前揭說明，其審定仍應
    參照殘廢給付標準表上肢之各該項規定。按依該表上肢機能障害欄附註三規定：
    以生理運動範圍，作審定關節機能障害之標準，規定如左：(一)「喪失機能」，係
    指關節完全強直或完全麻痺狀態者；(二)「顯著運動障害」，係指喪失生理運動範
    圍二分之一以上者。(三)「運動障害」，係指喪失生理運動範圍三分之一以上者。
    參照上開規定，一下肢一大關節遺存顯著運動障害或遺存運動障害，係指一下肢
    各關節喪失生理運動範圍在二分之一或三分之一以上者。本件依原告提出之新永
    和醫院出具之勞工保險殘廢診斷書記載右脛骨瘤關節僵硬，生理活動度○至一○
    ○度（即伸：○度，曲：一○○度），衡諸正常膝關節生理運動範圍為一三五至
    一四五度，原告膝關節遺存之障害尚未達喪失正常生理運動範圍三分之一以上，
    尚與一下肢有一大關節遺存顯著運動障害或遺存運動障害之標準不合。
  (四)綜上所述，原告右下肢遺存之障害，均不適合於勞保殘廢給付標準表規定之第一
    百三十二項、第一百四十五項、第一百四十三項或第一百四十七項等相關項目。
六、復按被保險人身體遺存障害，不適合殘廢給付標準表規定之項目，得衡量其殘廢
    程度，比照同表所定之身體障害狀態，定其殘廢等級。勞保條例第五十五條第六
    款亦定有明文。是本件之爭執，次在於原告身體遺存障害，其殘廢程度如何？得
    否比照同表所定之身體障害狀態，定其殘廢為第七等級或其他等級？茲論述如下
    ？
  (一)查勞保殘廢給付標準表，既以列舉之方式為規定，自不可能涵蓋所有身體殘廢之
    情形，是勞保條例第五十五條第六款之規定，旨在補上開列舉規定之不足，職是
    ，殘廢給付原則上應先就該表各相關之項目加以審酌，如屬各該項目所規範之身
    體障害狀態時，即應視其殘廢程度而決定給付之標準，易言之，此際如係殘廢程
    度不足，即非勞保條例所擬發給殘廢補助費之範圍。唯有在非由於殘廢程度不足
    ，而係由於身體障害狀態性質上不適合殘廢給付標準表規定之項目時，始有該款
    之適用。
  (二)按勞保殘廢給付標準表關於下肢機能障害部分，固均以機能或運動障害為障害之
    標準，而未及於運動神經之障害，是關於運動神經之障害，自得依勞保條例第五
    十五條第六款之規定，衡量其殘廢程度，比照同表所定之身體障害狀態，定其殘
    廢等級。就此，該表下肢機能障害欄附註五亦有規定：(一)大腿神經麻痺、脛骨神
    經麻痺、腓骨神經麻痺等引起之自動運動障害，比照上肢附註五之(二)規定審定之
    。(二)全部神經或多數之神經麻痺時，比照上肢附註五運動神經障害之(三)規定審定
    之。又上肢附註五運動神經障害之(三)係規定：全部神經或多數之神經麻痺時，得
    按其引起之自動運動障害之程度與範圍，參考同一上肢「喪失機能」或「顯著運
    動障害」定之。易言之，一下肢因全部神經或多數之神經麻痺而遺存之運動神經
    障害，得按其引起之自動運動障害之程度與範圍，比照「喪失機能」或「顯著運
    動障害」而定其殘廢之等級，惟其前提要件須屬神經麻痺，且其引起之自動運動
    障害之程度與範圍與前述理由五之「喪失機能」、「顯著運動障害」或「運動障
    害」情形之一相當。
  (三)本件原告其膝關節喪失生理運動範圍在三分之一以下，已如前述，是原告自動運
    動障害之程度與範圍，尚不及於「運動障害」之程度與範圍，且遍觀原告提出之
    診斷證明書並無關於運動神經障害方面之記載，是原告主張應適用勞保條例第五
    十五條第六款之規定，比照定其殘廢等級第七等級或其他等級，均無足採信。
七、末按勞保條例第一條固揭示該條例制定之目的在於「保障勞工生活，促進社會安
    全」，然勞保究其性質仍係保險制度之一種，被保險人請領各種給付，均仍須符
    合各該法定事由及要件。原告自幼瘖啞，謀生不易，此為本院所能了解，然而此
    究係原告參加勞保以前所生之障害，不應與本件原告所主張之右下肢遺存之障害
    聯結觀察，而變更勞保條例所定殘廢等級認定之標準。至原告所舉訴外人戴明金
    之案例，其案情與本件未盡相同，且本院亦不受勞工保險監理委員會見解之拘束
    併予說明。
八、綜上所述，原告之諸主張，均無可採，原處分否准原告所為系爭殘廢給付之申請
    ，認事用法，並無違誤，爭議審定及訴願決定，遞予維持，亦無不當，原告訴請
    撤銷訴願決定、爭議審定及原處分，判命被告依勞保殘廢給付標準表第七等級四
    百四十日之標準為現金給付，於法無據，應予駁回。
據上論結，本件原告之訴為無理由，爰依行政訴訟法第九十八條第三項前段、第二百
十八條、民事訴訟法第三百八十五條第一項前段，判決如主文。
中    華    民    國    九十二      年      四        月      九        日
                 臺 北 高 等 行 政 法 院   第 一 庭
                                審 判 長 法  官  王  立  杰
                                         法  官  黃  本  仁
                                         法  官  王  碧  芳
右為正本係照原本做成。
如不服本判決，應於送達後二十日內，向本院提出上訴狀並表明上訴理由，如於本判
決宣示後送達前提起上訴者，應於判決送達後二十日內補提上訴理由書（須按他造人
數附繕本）。
中      華      民      國    九十二    年      四      月      九      日
                                         法院書記官 鄭聚恩


司法院資訊處製作；財團法人民間司法改革基金會備份。
